【裁判字號】    99,上易,405
【裁判日期】    990720
【裁判案由】    詐欺等
【裁判全文】
臺灣高等法院高雄分院刑事判決         99年度上易字第405號
上  訴  人  臺灣高雄地方法院檢察署檢察官
被      告      丁○○
選任辯護人      林復華    律師
                林柏瑞    律師
被      告      丙○○
上列上訴人因被告詐欺等案件，不服臺灣高雄地方法院98年度易
字第661 號中華民國99年3 月18日第一審判決（起訴案號：臺灣
高雄地方法院檢察署97年度偵續字第336 號），提起上訴，本院
判決如下：
    主  文
上訴駁回。
    理  由
一、公訴意旨略以：被告丁○○、丙○○係夫妻，2 人共同經營
    址設高雄市○○區○○路33號之麗緻美顏健康科技股份有限
    公司（下稱麗緻公司），由被告丙○○擔任董事長，被告丁○○出任總經理，以出租銷售美容器材為業務，其等明知麗
    緻公司財務狀況不佳資金週轉不靈，已無資力繼續購買美容
    器材出租予客戶，且向其承租前開美容器材之客戶並未成長
    ，毋須另添購前開美容器材，竟仍意圖為自己不法之所有，
    基於詐欺犯意之聯絡，由被告丁○○於民國（以下同）95年
    12月底，向戊○○佯稱：前開美容器材，消費市場接受度很
    高，護膚效果良好，苟出資購買後，可委由麗緻公司出租，
    保證收入利潤豐厚等語，致戊○○陷於錯誤，於96年1 月23
    日，以每臺新臺幣（下同）105,000 元之價格，購買前開美
    容器材15臺，並委由麗緻公司出租予不特定消費者，每季前
    開15臺美容器材保證租金收益135,000 元，委託租賃期間為
    1 年，租金按季結算支付，雙方並簽訂「麗緻高電位治療器
    （FA-9000 型）投資暨委託租賃合約書」一份，復於96年3
    月20日，被告丁○○再向戊○○佯稱：前開美容器材再買5
    臺即贈送2 臺等語，致戊○○陷於錯誤，同以前開條件購買
    5 臺美容器材後，即委託麗緻公司出租1 年期間，每季保證
    租金收益45,000元，並簽有前開租賃合約書，詎麗緻公司僅
    支付第1 份合約第1 、2 期利息及第2 份合約第1 期利息共
    計315,000 元後，即未依約履行前開契約，屢經戊○○催討
    ，被告丁○○、丙○○均置之不理；又被告丁○○竟另基於
    恐嚇之犯意，於96年9 月6 日以其行動電話傳送簡訊之方式
    ，向戊○○恐嚇揚稱：你要做出使我滅亡的事，後果自行負
    責，足生危害於戊○○之安全。因認被告丁○○、丙○○共
    同涉有刑法第339 條第1 項詐欺取財罪嫌，及被告丁○○另
    涉有刑法第305 條恐嚇罪嫌。
二、公訴人認被告丁○○、丙○○涉有共同詐欺罪嫌，被告丁○○涉有恐嚇罪嫌，無非係以告訴人戊○○與麗緻簽立高電位
    治療器投資暨委託租賃合約書2 紙、麗緻公司會計乙○○與
    告訴人戊○○通話譯文1 份、麗緻公司96年2 月28日票號RZ
    00000000之統一發票1 張應係由丙○○開立、麗緻公司於96
    年1 至5 月間支出紀錄，及被告丁○○自承其將告訴人款項
    用在購買機器及公司資金周轉、證人甲○○於偵查中證稱美
    容儀器市場需求不大、告訴人於偵查中之指述等語，恐嚇部
    分有被告丁○○傳送予被害人簡訊內容謂「你要做出使我滅
    亡的事，後果自行負責」1 紙為証等語，為其論據。
三、訊據被告丁○○固直承上開高電位治療器投資暨委託租賃合
    約書係其與告訴人簽立，並坦承上開簡訊內容確由其發送，
    惟堅決否認有何詐欺及恐嚇犯行，辯稱：麗緻公司以經營美
    容儀器為業，我曾向告訴人說明有關美容儀器投資資訊，也
    支付第1 、2 季租金利息予告訴人，但公司業務拓展未如預
    期才無法依約給付利息，我與告訴人協商以9 個月分期償還
    1,935,000 元，我只是在電話中溝通還款的情緒反應，因為
    公司如果無法經營，被害人也拿不到款項，沒有要恐嚇被害
    人的意思等語；被告丙○○亦否認有何詐欺犯行，辯稱：我
    平日都在家帶小孩，雖為麗緻公司之名義上董事長，但實際
    上沒有參與公司經營等語。經查：
（一）被告丁○○、丙○○為夫妻，分別擔任麗緻公司總經理、
      董事長，該公司以出租銷售美容器材為業務，被告丁○○
      與告訴人於96年1 月23日簽訂「麗緻高電位治療器投資暨
      委託租賃合約書」乙份，約定由告訴人投資購買美容器材
      15臺，每臺價格105,000 元，並委由麗緻公司出租予不特
      定消費者，每季保證租金收益135,000 元，租賃期間為1
      年，租金按季結算支付；復於96年3 月20日，被告丁○○
      與告訴人再約定以前開相同條件，由告訴人購買5 臺美容
      器材後委託麗緻公司出租1 年期間，每季保證租金收益45
      ,000元，並簽有同前之租賃合約書。麗緻公司支付第1 份
      合約第1 、2 期利息及第2 份合約第1 期利息共計315,00
      0 元後，即未依約履行前開契約，嗣於96年6 月間，告訴
      人要求解約，經被告丁○○同意後開立面額1,935,000 元
      本票1 紙予告訴人收執等情，業據告訴人於偵查中指述明
      確，並為被告丁○○所不爭執，復有麗緻公司登記資料查
      詢1 紙、麗緻高電位治療器投資暨委託租賃合約書2 紙、
      解除前開投資暨租賃契約之同意書1 紙、丁○○96年7 月
      30日簽發票號CH0000000 、受款人戊○○、面額1,935,00
      0 元本票1 紙（見偵(一)卷第7-15頁）在卷可稽，此部分事
      實自堪以認定。
（二）公訴人雖以被告丁○○向告訴人佯稱美容器材的消費市場
      接受度很高、護膚效果良好，若出資購買後亦可委由麗緻
      公司出租，利潤豐厚，致告訴人陷於錯誤而決定投資，嗣
      因無法依約收取租金始知受騙云云，惟查被告丁○○擔任
      麗緻公司之總經理，該公司確實以經營美容儀器設計買賣
      及租賃等業務，有高電位治療器租賃客戶名單（承租人潘
      美如、黃菀楨、莊秀玲、王寵惠等44人）暨租賃契約書影
      本、麗緻公司向傑邁電子股份有限公司（下稱傑邁公司）
      訂購FA-9000 型之訂購單4 張、傑邁公司出貨FA-9000 型
      予麗緻公司之國內銷貨單4 張、傑邁公司開立FA-9000 型
      95、96年度發票影本6 張、傑邁公司製作之銷貨及付款明
      細1 份（見偵(一)卷第51-58 頁、第116-117 頁、第143-14
      8 頁、第171-175 頁、偵(二)卷第39-53 頁、第54-56 頁）
      在卷可稽，並據證人李博興即傑邁公司總經理於偵查中之
      陳稱：丁○○於94、95年間把機器拿給我看，再告訴我Kn
      ow-How，由我們公司來生產FA-9000 型機器提供丁○○去
      販賣，也就是丁○○將FA-9000 型委託我們製造，1 臺單
      價21,000元，印象中賣了100 多臺，交易過程是丁○○下
      採購單後，我們依指定數量生產，1 個月內生產交貨送到
      麗緻公司等語（見偵(一)卷第110-111 頁）。參以告訴人戊○○於偵查中亦陳述：我是投資人，我看的是美容機器的
      投資價值，當時我有美容需求，在網路上我看到丁○○的
      廣告訊息及資訊，我主動問他美容機器的特性，並南下高
      雄參加麗緻公司的教育訓練，試用機器後，覺得效果不錯
      ，所以信任這臺美容機器，丁○○先給我一臺機器試用幾
      星期，後來丁○○說有購買機器出租的投資方案，出租予
      不特定消費者，收入是每臺每月8,000 元，我可分得4,00
      0 元利潤，我投資後有拿到購買機器的發票等語（見偵(一)
      卷第69-70 頁）。是麗緻公司確實委託傑邁公司生產美容
      器材並出租與不特定消費者，既非被告丁○○無中生有，
      且商業投資買賣等交易活動，為吸引投資或購買，難免以
      高利潤、獲利可期等樂觀甚或誇大之詞句以打動人心，此
      種吸引他人投資行為，要與刑法施用詐術有別；再者，凡
      商業投資屢因市場景氣榮枯之波動、經營行銷與資金操作
      運用等技術層面之因素而存在盈虧之一定風險性，投資人
      在作任何商業投資時自應有此風險觀念之認識，而本件告
      訴人於決定投資之初，亦曾親自試用美容器材而認為效果
      良好，評估具有一定之投資價值，始決定與麗緻公司簽約
      ，自難認被告丁○○有何具體施用詐術之行為，更難認有
      何致告訴人陷於錯誤之情。
（三）證人甲○○雖於偵查中證稱：美容儀器市場需求不大等語
      ，證人乙○○與告訴人96年9 月25日之通話譯文中表示：
      告訴人給付價金適為填補公司資金缺口等語，及被告丁○○自承：因後來業務拓展不如預期，而將告訴人款項用於
      公司周轉等語，然告訴人就投資收益前後取得租金共計31
      5,000 元，及被告丁○○與告訴人協議解約後開立面額1,
      935,000 元本票1 紙予告訴人收執等情業如前述，倘被告
      丁○○果係自始即具不法所有之意圖，則其於取得告訴人
      款項後，應逃避追償猶唯恐不及，豈仍支付告訴人前揭租
      金，且同意告訴人解約並協商還款計畫、簽發面額1,935,
      000 元本票以為擔保債權之理，縱還款計畫嗣未能履行，
      然僅能證明被告丁○○事後確有財務困難無力支付，要不
      能遽認被告丁○○自始即有不法所有之意圖及施用詐術而
      使告訴人交付財物之情事。又投資事業本有盈虧而存在一
      定風險，投資嗣後縱因市場反應不佳致無法獲利，亦僅屬
      投資失利之範疇，在客觀上難認被告丁○○於示以告訴人
      投資機會之初即有詐欺之犯意，亦難認告訴人決定投資時
      有何陷於錯誤之情。況投資者於決定投資前本應對所欲投
      資之事業妥善評估風險承擔能力，倘無證據足認被告丁○○有施用詐術情事，自不應因告訴人所投資之事業嗣後未
      獲利，即全歸咎於受詐欺所致。
（四）公訴人另以麗緻公司96年2 月28日票號RZ00000000之統一
      發票1 張係由丙○○開立而參與公司經營，及證人乙○○
      與告訴人96年9 月25日之通話譯文1 份略以：公司匯款方
      面是由董事長處理等語，認被告2 人有共同犯詐欺取財之
      犯意聯絡，惟前揭票號RZ00000000之統一發票並非由被告
      丙○○親自或委託他人開立，其亦未實際參與麗緻公司之
      業務經營一節，業據證人蔡孟娟於於原審訊問時到庭證稱
      ：我於96年間在建和聯合會計事務所任職，票號RZ000000
      00之統一發票係受麗緻公司委託我開立，是我的筆跡，因
      為該公司的發票已寄到事務所申報，張小姐才請我幫忙代
      開再把發票寄回公司，麗緻公司與我接洽業務的只有張小
      姐與曾先生等語（見原審卷第39-41 頁），並提出麗緻公
      司傳真之切結書1 紙附卷為憑（見原審卷第43 頁 ），及
      證人乙○○於審理時結證：公司開發票都是透過我，裡面
      除了我以外並沒有其他姓張會計小姐，統一發票專用章都
      是由我保管，老闆是男生（指丁○○），每次都是跟曾先
      生領薪水，通話譯文中的董事長是指丁○○，她（指丙○○）很少出現在公司，出現的時候是接小孩子，不會跟我
      講公司的事情，也從來沒有請我幫忙開發票，我不知道丙○○有無擔任公司職務或掛名董事長的事情等語（見原審
      卷第65-68 頁）。因證人蔡孟娟、乙○○與被告2 人或告
      訴人間並無仇怨，又於審理中經具結而負擔偽證罪責後所
      為證述，應堪採信。又告訴人於偵查中陳稱：我從頭到尾
      都是跟丁○○接觸，從未與丙○○接觸，契約簽訂及匯款
      ，丙○○都沒有跟我聯絡，我也不認得丙○○等語（見偵
      (一)卷第29頁、偵(二)卷第79-80 頁），益徵被告丙○○並無
      詐欺告訴人之犯行甚明，從而公訴人僅據前開發票、通話
      紀錄內容，即推認被告丙○○有詐欺取財之犯行，尚嫌速
      斷，況被告丁○○之詐欺犯行既無從認定，業如前述，更
      難認被告丙○○與丁○○有何共同謀畫詐欺取財之犯行與
      犯意聯絡。
（五）本院審理時証人甲○○陳稱：「（問：戊○○買美容器材
      放在公司出租，簽約的時候，你是否知道他們是如何洽談
      ？）答：我不了解」「（問：据你所瞭解的情形，他們投
      資情形如何？）答：是事後聽趙小姐說起，說曾先生告訴
      她說如果投資的話有豐厚的利潤，然後她就投資了，至於
      過程我就不清楚」「（問：就你所知，曾先生所賣的美容
      儀器，銷售狀況、出租狀況是否良好？）答：都不是很好
      」「我看到的是丁○○在做，她太太丙○○偶而會去公司
      ，但誰是實際經營人的狀況我並不瞭解」等語（見99年7
      月6 日本院審判筆錄），又証人乙○○於本院審理時陳稱
      ：「（問：麗緻公司賣給戊○○機器是否符合一般市場價
      格？）答：大約是行情價」「（問：麗緻公司取得戊○○
      的買賣價款，有無擅自挪作公司週轉用，而沒有去買機器
      ？）答：財務部分沒有到我手上」「（問：你在麗緻公司
      擔任會計的時候，是否有美容機器交易就有開發票？）答
      ：是的」「（問：在妳服務的一年期間內，你實際親眼看
      到，賣出去的美容儀器有多少台？）答：據我實際出貨的
      數量，壹個月至少有壹台至兩台左右」「（妳任職期間，
      麗緻公司的經濟週轉狀況如何？）答：固定每月廠商來公
      司說要繳款，我會記下來把帳目、金額告知老闆這些，至
      於老闆有無錢付或有無付錢，他不會跟我說」「（問：在
      妳服務期間，公司有無週轉不靈的情形？）答：我不知道
      」等語（見99年7 月6 日本院審判筆錄）。上開証人甲○○、乙○○於本院審理時之陳述，均不能為被告丁○○不
      利之証明，又商業交易活動，為吸引投資或購買，難免以
      高利潤、獲利可期等樂觀甚或誇大之詞句以打動人心，此
      種吸引他人投資行為，要與施用詐術有別，又商業投資屢
      因市場景氣榮枯之波動、經營行銷與資金操作運用等技術
      層面之因素而存在盈虧之一定風險性，投資人在作任何商
      業投資時自應有此風險觀念之認識，而本件告訴人於決定
      投資之初，亦曾親自試用美容器材而認為效果良好，評估
      具有一定之投資價值，始決定與麗緻公司簽約，尚難認被
      告丁○○有何具體施用詐術之行為，亦難認有何致告訴人
      陷於錯誤可言。
（六）查被告丁○○傳送上開簡訊前，被害人曾先發送「請你立
      刻回我電話！！有本事欠人家錢，就要有能耐承擔，我也
      被你快逼瘋了！！再不回電，我立刻告你！！！！」之簡
      訊內容予被告丁○○，有前揭卷附被害人所提出之簡訊內
      容1 紙足佐，則被告丁○○辯稱傳送簡訊係因告訴人一再
      催討債務等語，應為真實。再觀之被告丁○○傳送簡訊內
      容全文「你要做出使我滅亡的事，後果自行負責」（見偵
      (一)卷第16頁），並未提及將加害被害人之生命、身體、自
      由之事，且其在接獲被害人主動追償債務、協商還款之過
      程，進而回覆上開簡訊內容予被害人，尚難遽謂有恐嚇之
      意。況被害人於偵訊時全然未提及其得知被告丁○○上開
      簡訊後有何心生畏懼之指訴。按刑法第305 條之恐嚇罪，
      所稱以加害生命、身體、自由、名譽、財產之事，恐嚇他
      人者，係指以使人生畏怖心為目的，而通知將加惡害之旨
      於被害人而言（最高法院52年臺上字第751 號判例意旨參
      照）。是恐嚇危害安全罪，以加害生命、身體、自由、名
      譽、財產之事，恐嚇他人致生危害於安全，為其構成要件
      ，如非以加害前開所列之事或所為不致使人生畏怖之心，
      即難以該罪相繩。本件被告丁○○既未以加害生命、身體
      、自由等事通知被害人，且被害人亦未因前開通知致心生
      畏懼，是被告丁○○所為與恐嚇罪之構成要件有間，自難
      以恐嚇罪論處。
    綜上所述，因告訴人投資210 萬元，有回收租金共計31萬5
    千元，嗣後雙方協議解約後被告丁○○有開立面額1 百93萬
    5 千元之本票1 紙予告訴人收執，因投資事業本有盈虧而存
    在一定風險，投資嗣後縱因市場反應不佳致無法獲利，亦僅
    屬投資失利之範疇，投資者於決定投資前，本應對所欲投資
    之事業妥善評估風險承擔能力，又本件告訴人於決定投資之
    初，亦曾親自試用美容器材而認為效果良好，評估具有一定
    之投資價值，才決定與麗緻公司簽約投資，在客觀上尚難認
    被告丁○○起初即具有詐欺犯意；又被告丁○○傳送簡訊內
    容為「你要做出使我滅亡的事，後果自行負責」等語，並未
    提及將加害告訴人之生命、身體、自由之事，且被告是在接
    獲害人主動追償債務、協商還款之過程，進而回覆上開簡訊
    內容予被害人，尚難遽謂其有恐嚇之犯意，此外復查無其他
    確切証据証明被告丁○○、丙○○2 人有詐欺及恐嚇之犯罪
    情事，其等犯罪即均屬不能証明。
四、原審以不能証明被告丁○○、丙○○2 人犯罪，依法諭知無
    罪，核無不合，檢察官循告訴人戊○○聲請上訴指摘原判決
    不當，為無理由，應予駁回。
據上論結，應依刑事訴訟法第368 條，判決如主文。
本案經檢察官林應華到庭執行職務。
中    華    民    國    99    年    7     月    20    日
                  刑事第八庭    審判長法  官  洪兆隆
                                      法  官  郭玫利
                                      法  官  張盛喜
以上正本證明與原本無異。
不得上訴。
中    華    民    國    99    年    7     月    20    日
                                      書記官  黃一秋

司法院資訊處製作；財團法人民間司法改革基金會備份。
